【裁判字號】    90,台上,4642
【裁判日期】    900726
【裁判案由】    偽造文書
【裁判全文】
最高法院刑事判決                                九十年度台上字第四六四二號
    上  訴  人  甲○○
    選任辯護人  林正律師
                周慧貞律師
右上訴人因偽造文書案件，不服台灣高等法院中華民國八十八年四月十五日第二審判
決（八十七年度上訴字第四六九六號，起訴案號：台灣板橋地方法院檢察署八十六年
度偵字第一九四三四號），提起上訴，本院判決如左：
    主  文
原判決關於甲○○部分撤銷，發回台灣高等法院。
    理  由
本件原判決認定上訴人甲○○原為黑星實業股份有限公司（以下簡稱黑星公司）之負
責人，為使黑星公司達到節稅之目的，乃與其夫陳世宗（業經原審判決無罪確定）、
兄弟李冠龍、李世揚、姊李金蓮、弟媳黃淑敏、父李識榮（已死亡）等七人，於民國
八十年六月間另成立隘鑽廣告股份有限公司（下簡稱隘鑽公司），推由李冠龍擔任董
事長，上訴人負責保管公司及股東之印章，之後，上訴人與兄弟不和，為全盤掌控公
司，將隘鑽公司之董事長變更為陳世宗，竟基於概括犯意，囑不知情之夏祖訓會計師
事務所職員於八十四年三月間，在該會計師事務所，偽造隘鑽公司之八十四年三月七
日之股東臨時會議事錄，虛偽記載：會議主席為陳世宗、紀錄為李世揚、出席者為陳
世宗等七人（全體股東七人連同委託出席），討論事項為遷址變更案與改選董監事變
更案，決議推選陳世宗、李世揚、甲○○為董事，李冠龍為監察人，並盜蓋李世揚之
印章於會議議事錄之紀錄欄上。及偽造八十四年三月七日上午十一時之董事會議事錄
，虛偽記載：會議主席為陳世宗、紀錄為李世揚、出席者為陳世宗全體董事（連同委
託出席），討論事項為遷址變更案與改選董監事變更案，決議互選陳世宗為董事長，
並盜蓋李世揚之印章於會議議事錄之紀錄欄上。及偽造隘鑽公司之八十四年三月八日
之變更登記申請書，盜蓋李世揚、李冠龍之印章於董事、監察人欄上，連同前開股東
臨時會議事錄、董事會議事錄，向台灣省政府建設廳申請變更登記，足以生損害於李
冠龍、李世揚、李金蓮、黃淑敏等股東，及台灣省政府建設廳對公司登記事項管理之
正確性。因三月七日股東會，由陳世宗擔任主席，與法不符，該廳遂以八十四年三月
十日八四建三字第三○五五九六號通知於文到十日後重新召開。上訴人仍基於相同概
括犯意，於八十四年三月間，囑不知情之夏祖訓會計師事務所職員在該事務所，偽造
隘鑽公司之八十四年三月二十一日上午十時之股東臨時會議事錄，虛偽記載：會議主
席為李冠龍、紀錄為李世揚、出席者為陳世宗等七人（全體股東七人連同委託出席）
，討論事項為遷址變更案與改選董監事變更案，決議推選陳世宗、李世揚、甲○○為
董事，李冠龍為監察人，並盜蓋李冠龍、李世揚之印章於會議議事錄之主席與紀錄欄
上。及偽造隘鑽公司之八十四年三月二十一日上午十一時之董事會議事錄，虛偽記載
：會議主席為陳世宗、紀錄為李世揚、出席者為陳世宗全體董事（連同委託出席），
討論事項為遷址變更案與改選董監事變更案，決議互選陳世宗為董事長，並盜蓋李世
揚之印章於會議議事錄之紀錄欄上。再囑不知情之夏祖訓會計師事務所職員，偽造隘
鑽公司八十四年三月二十四日之申覆書，偽造李世揚、李冠龍二人之署押，盜蓋其二
人之印章於董事、監察人欄上，連同前開股東臨時會議事錄、董事會議事錄，於八十
四年三月二十七日向台灣省政府建設廳申請變更登記，使該廳公務員登載於職務上所
掌之公司變更登記事項卡為變更之登記，足以生損害於李冠龍、李世揚、李金蓮、黃
淑敏及台灣省政府建設廳對公司登記事項管理之正確性等情，因而撤銷第一審關於上
訴人部分之判決，改判仍論處上訴人連續行使偽造私文書，足以生損害於公眾及他人
罪刑，固非無見。
惟查(一)審理事實之法院，對於案內一切證據，除認為不必要者外，均應詳加調查，然
後基於調查所得之心證，以為判斷事實之基礎，如有應行調查之證據未經依法調查，
率予判決，即屬違背法令。原審依憑告訴人李冠龍、李世揚之指訴，證人黃淑敏、李
簡腰、李瑞琴之證言，資以認定上訴人有偽造文書之事實。但上訴人與黑星公司有多
件訴訟，此觀原判決理由十一自明，而李簡腰為黑星公司之代表（見第一審卷二一二
頁），李瑞琴雖為上訴人之妹，但兩人亦訟多時，有不起訴處分書可稽（見原審卷
一八八頁起至二○六頁），且李瑞琴、李簡腰並非隘鑽公司之股東，何以知悉該公司
股東會之相關事項，證人黃淑敏為李冠龍之妻（見隘鑽公司案卷第六頁），則該等證
人之證言是否完全超然，尚非無疑，上訴人又陳稱，上開變更公司住所與董、監事乙
案係李冠龍處理（見原審卷三十六頁反面），並有李冠龍加蓋印章之規費（即上開證
照費、登記費）之支出傳票可按（同上卷一三一頁），乃上訴人請求傳訊夏祖訓會計
師事務所之會計師夏祖訓以查明何人委託變更登記，原審予以傳訊，因住所遷移而未
到庭（同上卷一一八頁），但原審既認有傳訊之必要，卻未加查址，設法予以調查，
遽行判決，調查職責，尚有未盡。(二)刑法第二百十四條所謂使公務員登載不實事項於
公文書罪，須一經他人之聲明或申報，公務員即有登記之義務，並依聲明或申報予以
登載而屬不實之事項者，始屬構成。若其聲明或申報，公務員尚須為實質之審查以判
斷其真實與否，始得為一定之登載者，即非本條所稱之使公務員登載不實。又公司法
第三百八十八條規定：主管機關對於公司登記之申請，認為有違反法令或不合法定程
式者，應令其改正，非俟改正合法後，不予登記。原判決認定上訴人偽造隘鑽公司八
十四年三月八日之變更登記申請書，因所附之同年月七日之股東會，由陳世宗擔任主
席，與法不合，經前台灣省政府建設廳以八十四年三月十八日以八四建三字第三○五
五九六號通知命於文到後十日內重新召開，則本件上開承辦之公務員對於隘鑽公司變
更登記時，是否僅為形式審查，而非實質審查，此攸關上訴人是否牽連觸犯刑法第二
百十四條罪責之認定，原審未詳加調查說明，遽行判決，自有理由不備之違法。(三)原
判決認定上訴人囑不知情之夏祖訓會計師事務所職員於八十四年三月間在該會計事務
所，偽造隘鑽公司之八十四年三月七日上午十時之股東臨時會議事錄云云，則該受「
囑咐」之事務員係依上訴人所交付之原議事錄依式繕打﹖或由上訴人口授內容，由該
職員繕打，抑以他法偽造，偽造時該事務員是否知悉隘鑽公司未曾召開股東臨時會，
事實尚有未明，自不足為適用法則之依據。上訴意旨指摘原判決關於上訴人部分不當
，尚非全無理由，應認此部分有撤銷發回更審之原因。
據上論結，應依刑事訴訟法第三百九十七條、第四百零一條，判決如主文。
中      華      民      國     九十     年      七      月    二十六    日
                              最高法院刑事第九庭
                                  審判長法官  莊  登  照
                                        法官  洪  明  輝
                                        法官  黃  一  鑫
                                        法官  魏  新  和
                                        法官  林  秀  夫
      右正本證明與原本無異
                                              書  記  官
中      華      民      國     九十     年      八      月      二      日


司法院資訊處製作；財團法人民間司法改革基金會備份。
